臺灣桃園地方法院民事裁定
111年度消債更字第12號
聲  請  人  
即  債務人  陳淑君  
代  理  人  陳夢麟(法扶律師)
上列聲請人因消費者債務清理條例事件，聲請更生，本院裁定如
下：
    主  文
債務人甲○○自民國111年6月7日下午4 時起開始更生程序。
命司法事務官進行本件更生程序。
    理  由
一、按債務人不能清償債務或有不能清償之虞者，得依本條例所
    定更生或清算程序，清理其債務；債務人無擔保或無優先權
    之本金及利息債務總額未逾新臺幣（下同）1,200萬元者，
    於法院裁定開始清算程序或宣告破產前，得向法院聲請更生
    ；債務人對於金融機構負債務者，在聲請更生或清算前，應
    向最大債權金融機構請求協商債務清償方案，或向其住、居
    所地之法院或鄉、鎮、市、區調解委員會聲請債務清理之調
    解，消費者債務清理條例（下稱消債條例）第3條、第42條
    第1項、第151條第1項定有明文。次按法院開始更生程序之
    裁定，應載明其年、月、日、時，並即時發生效力；法院裁
    定開始更生或清算程序後，得命司法事務官進行更生或清算
    程序；必要時，得選任律師、會計師或其他適當之自然人或
    法人一人為監督人或管理人，消債條例第45條第1項、第16
    條第1項分別定有明文。　　
二、聲請意旨略以：聲請人前積欠金融機構債務無法清償，於11
    0年9月17日聲請消費者債務清理法院前置調解，嗣經司法事
    務官於110年11月11日開立調解不成立證明書。又其無擔保
    或無優先權之債務總額為1,607,627元，且未經法院裁定開
    始清算程序或宣告破產，爰聲請裁定准予更生等語。　
三、經查：
（一）關於前置協商之要件：
　 1、按協商或調解成立者，債務人不得聲請更生或清算。但因
      不可歸責於己之事由，致履行有困難者，不在此限。本條
      例施行前，債務人依金融主管機關協調成立之中華民國銀
      行公會會員，辦理消費金融案件無擔保債務協商機制與金
      融機構成立之協商，準用前2項之規定，消債條例第151條
      第7項、第9項定有明文。故經依消費金融協商機制協商成
      立，復任意悔諾，未依約履行者之債務人，不得聲請更生
      或清算。此「協商前置」之規定，旨在促使債務人以自主
      、迅速、經濟之程序清理債務，並維護誠信原則，避免消
      債程序之濫用。又上開規定「但因不可歸責於己之事由，
      致履行有困難者，不在此限」，其立法意旨係基於債務清
      償方案成立後，應由債務人誠實遵守信用履行協商還款條
      件，惟於例外情形下發生情事變更，在清償期間收入或收
      益不如預期，致該方案履行困難甚或履行不能，因不可歸
      責於己之事由，始能聲請更生或清算。此規範意旨在避免
      債務人任意毀諾已成立之協商，濫用更生或清算之裁判上
      債務清理程序。蓋以債務清償方案係經當事人行使程序選
      擇權所為之債務清理契約，債務人應受該成立之協議所拘
      束。債務人既已與金融機構協商成立，如認該協商方案履
      行有其他不適當情形，自仍應再循協商途徑謀求解決。又
      所謂不可歸責於己之事由並不以債務人「不可預見」為必
      要，消債條例第151條第7項但書規定情形，僅須於法院就
      更生或清算之聲請為裁判時存在即可，不以協商成立後始
      發生者為限，並與債務人於協商時能否預見無關。債務人
      於協商時縱未詳加思考、正確判斷，或可預見將來履行可
      能有重大困難，仍貿然簽約成立協商，亦不能據此即認其
      履行顯有重大困難係可歸責於債務人（司法院98年第1期
      民事業務研究會第24號司法院民事廳消費者債務清理條例
      法律問題研審小組意見參照）。聲請人前因對金融機構負
      欠債務，曾依消債條例申請債務前置協商，並與銀行達成
      協商協議，惟因聲請人未遵期還款，經銀行通報毀諾等情
      ，業據聲請人提出財團法人金融聯合徵信中心信用報告書
      在卷可稽（本院110年度司消債調字第434號卷〈下稱調解
      卷〉17頁）。是本院自應審究聲請人聲請清算是否有符合
      消債條例第151條第7項但書所列之不可歸責於己之事由，
      致履行有困難之情形，而聲請人毀諾是否具備不可歸責事
      由，則須綜合評判清償條件是否逾其收入扣除合理生活支
      出後之數額。
 　2、經查，聲請人曾於97年間依消費金融協商機制與最大債權
      銀行永豐商業銀行股份有限公司（下稱永豐銀行）協商成
      立，約定每月還款約22,778元，惟聲請人主張其當時為家
      庭主婦需照料未成年子女並無收入，均由前配偶負擔每月
      還款金額，然清償約12期後即無法履行，聲請人約自99年
      起從事打零工，然因需負擔未成年子女生活費用，仍無力
      負擔協商還款金額等情，有聲請人提出之戶籍謄本、臺灣
      臺北地方法院97年度消債核字第4322號裁定、前置協商機
      制協議書等件可憑（調解卷23頁；本院卷25至47頁），核
      與聲請人提出之勞工保險異動查詢結果所載，聲請人於97
      年間退保後，即無投保勞保之紀錄，至110年8月18日始就
      業等情（調解卷22至同頁背面）大致相符。可認聲請人陳
      稱其為家庭主婦，並無收入，因扶養子女及負擔生活費用
      後，無法負擔還款金額之情，確有可能，是以聲請人當時
      之經濟狀況確實無法再繼續履行該協商條件。故綜合上開
      說明，聲請人應係客觀上收入不足致不能履行原協商條件
      ，其後亦無能力再要求回復協商條件，依前揭論述，自應
      屬不可歸責於己之事由，是聲請人主張因不可歸責於己之
      事由致履行顯有重大困難而毀諾等語，尚屬可信。
 　3、聲請人復於110年9月17日向本院聲請消費者債務清理之調
      解，因無力清償債務致調解不成立等情，有本院調解不成
      立證明書及財團法人金融聯合徵信中心查詢當事人綜合信
      用報告回覆書等件附卷可按（調解卷13至18頁背面、91頁
      ），並經本院調取前開調解卷宗核閱屬實。　　　
（二）關於聲請人之債務總額：聲請人雖陳報其無擔保或無優先
      權債務總額為1,607,627元（調解卷5頁），然依債權人之
      陳報（調解卷48至49頁、52至83頁、89頁），實為2,896,
      948元（計算式：265,787元＋82,110元＋1,365,872元＋194,
      557元＋76,572元＋210,797元＋411,997元＋289,256元＝2,896
      ,948元），本院認應以該金額為其債務總額。
（三）關於聲請人之財產及收入：聲請人名下除機車1輛外，並
      無其餘財產，有其提出全國財產稅總歸戶財產查詢清單、
      行車執照在卷可佐（調解卷21、32頁）；就收入部分，聲
      請人稱其現擔任檢貨員，月薪約31,000元，核與聲請人提
      出108及109年度綜合所得稅各類所得資料清單、勞工保險
      被保險人投保資料表、收入切結書等件大致相符（調解卷
      19至20頁、22至22頁背面、25頁），且經本院查無聲請人
      其他收入資料，堪認聲請人所陳應屬實在，本院認以31,0
      00元列計其每月收入為適當。　
（四）關於聲請人之必要支出：聲請人陳報其每月必要生活費用
      為36,674元（包括：必要支出18,337元、未成年子女扶養
      費18,337元），業據提出聲請人未成年子女之戶籍謄本、
      全國財產稅總歸戶財產查詢清單、107及108年度綜合所得
      稅各類所得資料清單等件附卷可憑（調解卷23頁、27至29
      頁；本院卷51至55頁）。就扶養費部分，聲請人之未成年
      子女名下無財產，且尚在就學中，自應受其父母扶養，又
      未成年子女每月所必需之生活費用，本無一定之標準，審
      酌未成年子女係依附於父母提供之住所共同生活，且其日
      常生活較為單純，基本生活費用當與成年人之基本生活費
      用不同，其支出應較成年人為低，爰以110年度桃園市每
      人每月最低生活費15,281元之7成為標準計算子女扶養費
      應為10,697元為度（計算式：15,281元×70%＝10,697元，
      元以下四捨五入），又聲請人雖與稱與前配偶離婚後即無
      聯繫，由聲請人獨立扶養未成年子女，然其前配偶亦仍有
      共同分擔未成年子女扶養費用之義務，是認聲請人每月未
      成年子女扶養費應為5,349元（計算式：10,697元÷2＝5,34
      9元，元以下四捨五入），逾此部分即屬不能准許；故審
      酌桃園市110年度平均每人每月最低生活費金額、聲請人
      之經濟及家庭生活狀況等情，認聲請人每月之必要生活費
      用應以23,686元為適當（計算式：18,337元＋5,349元＝23,
      686元）。
（五）聲請人現每月所得收入約為31,000元，扣除其必要支出23
      ,686元後，剩餘7,314元（計算式：31,000元－23,686元＝7
      ,314元）。而聲請人現年46歲（65年次），距勞工強制退
      休年齡（65歲），尚約19年，是審酌聲請人目前之收支狀
      況，及積欠債務之利息或違約金仍在增加中等情況，堪認
      聲請人之收入及財產狀況，有藉助更生制度調整其與債權
      人間權利義務關係之必要，自應許聲請人得藉由更生程序
      清理債務。　　　
四、綜上所述，聲請人係消費者，已達不能清償債務之程度，經
    消費者債務清理調解不成立，復查無消債條例第6條第3項、
    第8條或第46條各款所定應駁回更生聲請之事由。從而，本
    件聲請於法有據，應予准許，並依同條例第16條第1項規定
    ，命司法事務官進行更生程序。
五、本院裁定准許開始更生程序，俾使聲請人得以重建經濟生活
    ，惟本裁定不生免責效力，須聲請人於更生程序中與債權人
    協定更生方案，並持續履行，始能依消債條例第73條免責，
    附此敘明。
中　　華　　民　　國　　111 　年　　6 　　月　　7 　　日
                  民事第二庭    法　官　林其玄
以上正本係照原本作成。
本裁定不得抗告。
本裁定已業於民國111年6月7日下午4 時公告。
中　　華　　民　　國　　111 　年　　6 　　月　　7 　　日
                                書記官  陳佩伶